【裁判字號】    99,台上,7605
【裁判日期】    991209
【裁判案由】    貪污
【裁判全文】
最高法院刑事判決            九十九年度台上字第七六０五號
上  訴  人  林正泰
上列上訴人因貪污案件，不服台灣高等法院中華民國九十九年七
月十五日第二審更審判決（九十九年度上重更(二)字第一一號，起
訴案號：台灣宜蘭地方法院檢察署九十三年度偵字第三八四一號
），提起上訴，本院判決如下：
    主  文
原判決撤銷，發回台灣高等法院。
    理  由
本件原判決認定：(一)、上訴人林正泰係宜蘭縣頭城鎮第十六屆鎮
民代表會主席（任期自民國八十七年八月一日起至九十一年七月
三十一日止），對外代表代表會，對內綜理代表會會務，辦理代
表出國考察及相關費用之報支係屬其職務範圍，係依法令從事公
務之人員。緣於八十八年十一月間，頭城鎮代表會委託天鈴旅行
社有限公司宜蘭分公司（下稱「天鈴旅行社宜蘭分公司」，八十
九年八月間改組成立為天將旅行社有限公司＜下稱「天將旅行社
」＞）代辦該代表會代表於當年十二月間出國考察事宜，並於出
國前由上訴人與該公司負責人林承烈洽談出國考察行程、出國人
數、每人團費及全部費用等細節，議定該次行程於八十八年十二
月三日至八日取道澳門前往中國大陸上海、南京等地，出國人員
有上訴人、副主席賴茂盛、代表蔡財丁、吳幸義、薛文進、黃振
燦、陳石生、秘書陳美燕及蔡財丁之妻吳苡嫻（自費），每人團
費新台幣（下同）二萬二千五百元，另林張秀娥、曹乾舜欲各自
出國考察（林張秀娥事後未出國），只購買機票，分別為一萬四
千五百元及二萬零八百元，再加計部分人員之簽證費等，全部應
由代表會支付如原判決附表一所示之金額二十五萬二千九百元。
詎上訴人明知每位代表出國考察之實際費用，均不及代表會依法
編列每名代表三萬元之補助預算，竟基於詐取財物、填製不實會
計憑證之概括犯意，利用職務上之機會要求林承烈開立不實之會
計憑證即金額三十萬元代收轉付收據，備供報支核銷出國考察費
用使用（陳美燕嗣後並未直接以代收轉付收據列報核銷出國考察
費用，而係以機票票根核報交通費，及比照「中央政府各幾關派
赴國外各地區出差人員生活費日支數額表」核算生活費）。林承
烈應允之，由「天鈴旅行社宜蘭分公司」填製不實之三十萬元代
收轉付收據。上訴人再指示不知情之頭城鎮民代表會秘書兼辦主
計、會計等業務（含出國考察費之報支、核銷）之陳美燕於八十
八年十一月二十六日以上訴人等十名代表會代表每人支出三萬元
之名義，製作支出傳票一紙暨前述十位代表之員工出差旅費報告
表、出差報告單，並蓋用各該代表原先交由陳美燕保管之印章後
，開立金額三十萬元，票號007167號，受款人為上訴人之宜蘭縣
頭城鎮民代表會公庫專戶存款支票一紙，於同年月二十九日持往
頭城鎮農會兌領現金，再分別於八十八年十一月二十九日、十二
月一日及十二月九日，交付二十四萬五千一百元、二萬三千三百
元及一萬元，共計二十七萬八千四百元（含吳苡嫻二萬二千五百
元團費）予「天鈴旅行社宜蘭分公司」，實際繳付代表出國費用
二十五萬二千九百元。上訴人以此方式詐得所取得之補助預算三
十萬元與實際繳付旅行社之出國費用差額四萬七千一百元（300,
000元-252,900元=47,100元）之不法利益，足生損害於國庫。(二)
、九十年三月間，頭城鎮民代表會原欲與頭城鎮公所人員一同前
往日本姐妹市久久野町考察，亦委託「天將旅行社」代辦，上訴
人先指示不知情之陳美燕於九十年三月二十七日開立金額四十五
萬元，票號009134號，受款人為上訴人之宜蘭縣頭城鎮民代表會
公庫專戶存款支票一紙，再於同年月二十九日以「林正泰預借薪
資」之方式製作四十五萬元支出傳票，並於同日持該紙支票前往
頭城鎮農會兌領後，將其中之四十三萬元匯入「天將旅行社」在
宜蘭市信用合作社進士分社開立之第00000000000000號帳戶內，
用以支付該次出國團費，其餘二萬元由陳美燕保管，惟事後頭城
鎮民代表會因故無法成行，「天將旅行社」遂於九十年四月二日
開立三十五萬元支票一紙，交由上訴人於同日兌領，剩餘八萬元
扣除已發生必要費用三萬一千三百元後，並簽發九十年六月二十
六日到期、面額四萬七千九百元之支票予上訴人提兌。嗣於九十
年八月間，頭城鎮民代表會復委託「天將旅行社」代辦出國考察
事宜，上訴人與林承烈議定此次行程於九十年八月十五日至二十
一日前往中國大陸廣東、桂林等地，原訂出國人員計有上訴人、
副主席賴茂盛、代表柳萬順、薛文進、黃振燦、陳石生、秘書陳
美燕及上訴人私人秘書陳柏藺（自費），每人團費三萬二千元，
另林張秀娥、曹乾舜欲各自出國考察（林張秀娥事後未出國），
僅計其機票及簽證費用，分別為一萬五千元及二萬六千元，再加
計部分人員之簽證費，全部應由代表會支付如原判決附表二所示
之金額二十六萬六千二百元。而薛文進於出國前夕，因故無法隨
行。詎上訴人明知每位代表出國考察之實際費用，均不及代表會
依法編列每名代表五萬元之補助預算，竟承接前揭詐取財物、填
製不實會計憑證之概括犯意，利用職務上之機會，要求林承烈開
立金額不實之代收轉付收據，備供報支核銷出國考察費用使用（
陳美燕嗣後並未直接以代收轉付收據列報核銷出國考察費用，而
係以機票票根核報交通費，及比照「中央政府各幾關派赴國外各
地區出差人員生活費日支數額表」核算生活費）。林承烈應允之
，由「天將旅行社」填製不實之四十五萬元代收轉付收據。上訴
人並指示不知情之陳美燕先後於九十年八月六日、八月十四日、
十月八日及十月二十六日，分別交付十萬元、十四萬九千元、二
萬元及二萬九千二百元，共計二十九萬八千二百元（含陳柏藺之
團費三萬二千元）予「天將旅行社」，實際繳付代表出國費用二
十六萬六千二百元（扣除陳柏藺之團費）。再於取得所有代表出
國機票票根後，於九十年九月二十一日先以「林正泰繳回暫借款
」名義製作四十五萬元之轉帳傳票一紙，以上訴人等九人，每人
支用五萬元之名義，製作支出傳票九紙暨前述九位代表之員工出
差旅費報告表、出差報告單，並蓋用各該代表原先交由不知情之
陳美燕保管之印章，完成核銷程序。上訴人以上開方式詐得所取
得補助預算與實際繳付給旅行社之出國費用差額十五萬一千七百
元（350,000+47,900-262,000=151,700元）之不法利益，足生損
害於國庫。(三)、上訴人明知林張秀娥及薛文進於九十年八月十五
日至二十一日，均未出國考察，竟與陳美燕共同基於登載不實公
文書之犯意，由陳美燕於製作「宜蘭縣頭城鎮民代表會出國報告
書」時，仍將林張秀娥、薛文進兩人於九十年八月十五日至二十
一日前往中國大陸珠江經濟特區、澳門、桂林考察之不實事項，
利用不知情之技工藍玲登載於公務員職務上所掌之公文書出國
報告書上，再送林正泰核可後，以頭城鎮民代表會九十年九月二
十四日頭鎮代字第 937號函陳報宜蘭縣政府，足生損害於林張秀
娥、薛文進及宜蘭縣政府對於出國考察事務之監督及管理之正確
性等情。因而撤銷第一審關於上訴人部分之判決，改判依牽連犯
論處上訴人連續依據法令從事公務之人員，利用職務上之機會，
詐取財物罪刑，固非無見。
惟查：(一)、貪污治罪條例第五條第一項第二款利用職務上之機會
詐取財物罪，就詐取財物之要件言，與刑法詐欺取財罪相同，必
須行為人意圖為自己或第三人不法之所有，以詐術使人將本人或
第三人之物交付為要件；所謂以詐術使人交付，必須被詐欺人因
其詐術而陷於錯誤，若其所用方法不能認為詐術，亦不致使人陷
於錯誤，即不構成該罪。又因詐欺取財罪，係侵害財產權之犯罪
，以施用詐術之一方取得財物，致被詐欺之一方因而生財產上之
損害為必要，若無所損害，行為人除按其情形或應成立其他罪名
外，並無論以詐欺取財罪之餘地。按諸卷附內政部九十六年十一
月五日內授中民字第○九六○○三六二四三號函說明：「……二
、查各級地方民意代表費用支給標準法律未完成前，……有關鄉
鎮市民代表之出國考察，……宜比照『國外出差旅費規則』（已
修正為國外出差旅費報支要點）規定辦理。三、依『國外出差旅
費報支要點』規定，地方民意代表出國考察，交通費、出差手續
費、保險費、行政費等，應檢附原始憑證或旅行業代收轉付收據
報支。至生活費之報支，可依上揭要點及『中央政府各機關派赴
國外各地區出差人員生活費日支數額表』規定報支，無須另行檢
據。……四、又為釐清地方民意代表出國考察費核銷事宜，前經
本部（九十六）年十月三日邀集研商會議作成結論略以：地方民
意代表出國考察如係由個人辦理考察行程或由個人與旅行社簽約
（即非以民意機關為契約當事人）代辦交通膳宿安排，則民意代
表可在不超過出國考察經費編列標準規定限額內，參照『國外出
差旅費報支要點』規定辦理核銷。」（原審法院上重訴卷第一三
九頁）。宜蘭縣政府九十六年九月三日府民行字第0960109817號
函說明三：「另地方民意代表每人出國考察費亦得依據『國外出
差旅費報支要點』報支方式辦理，其中第4點第2項及第7 點規定
：『各機關派赴國外各地區出差人員生活費日支數額，概以 60%
為住宿費，30%為膳食費，10%為零用費，其中零用費，包括市區
火車票費、市區公共汽車車票費、市區捷運車票費、洗衣費、小
費及其他與生活有關之各項費用。』」各等語以觀（原審法院上
重訴卷第一二三、一二四頁），再依原判決所記載之事實，上訴
人指示不知情之陳美燕，並未直接以不實之會計憑證即「天鈴旅
行社宜蘭分公司」填製之金額三十萬元代收轉付收據及「天將旅
行社」填製之四十五萬元代收轉付收據，報支核銷出國考察費用
，而係以機票票根核報交通費，及比照「中央政府各機關派赴國
外各地區出差人員生活費日支數額表」核算生活費，於前揭(一)部
分製作前述十位代表之員工出差旅費報告表、員工出差報告單，
報支三十萬元出國考察費用，詐得四萬七千一百元之不法利益，
(二)部分製作前述九位代表之員工出差旅費報告表、員工出差報告
單，詐得所取得補助預算與實際繳付給旅行社之出國費用差額十
五萬一千七百元之不法利益等情。如果無誤，則上訴人所提出報
支核銷出國考察費用之機票票根，及員工出差旅費報告表、出差
報告單所列之費用內容如何，是否合乎上述內政部函示說明及宜
蘭縣政府函文之規定，有無虛報、浮報及詐取出國考察費用差額
之情形，仍有欠明瞭。原判決對此未詳予調查釐清，即以「旅行
業代收轉付收據」本得列報核銷出國考察經費，縱陳美燕未直接
以代收轉付收據列報核銷出國考察費用，而係以機票票根核報交
通費，及比照「中央政府各機關派赴國外各地區出差人員生活費
日支數額表」核算生活費，亦僅係事後經費核銷列報問題，並無
解於上訴人利用職務上之機會，詐取財物之罪責；以及上訴人所
稱其自行私下支出之各種費用如「致贈聯誼禮品」、「餐食加酒
加菜」、「自費參觀門票」、「支付零用金」、「小費」之消費
，並無任何消費單據可資證明，自不能依「零用費」報支，而不
採上訴人之辯解（原判決理由貳、一之(四)，第二十八頁），尚有
未洽。又上述所謂核報交通費之機票票根、核支生活費之員工出
差旅費報告表、員工出差報告單，原判決理由內僅引用頭城鎮民
代表會八十八年十二月三日至同年十二月八日，曹乾舜員工出差
旅費報告表、員工出差報告單，林張秀娥員工出差旅費報告表、
員工出差報告單，陳美燕員工出差旅費報告表、員工出差報告單
，薛文進員工出差旅費報告表、員工出差報告單，陳美燕用以申
請費用之機票、中華航空八十八年十二月九日曹乾舜之旅客搭機
證明書、薛文進提供給陳美燕用以申請費用之機票；頭城鎮公所
九十年八月十五日至同年八月二十一日，林張秀娥員工出差旅費
報告表、員工出差報告單，薛文進員工出差旅費報告表、員工出
差報告單等資料（原判決第十二、十三、二十三頁，九十三年度
他字第四二七號卷第十五至二十頁，九十三年度偵字第三八四一
號卷(二)第三一四、一五九、一五三、一七五、三一六頁、第一五
六至一五九頁），為論斷之依據。究竟有無其餘代表之所謂報支
核銷出國考察費用之機票票根、員工出差旅費報告表、員工出差
報告單等資料，如有，存於何處，其內容如何，原判決均未詳予
說明，亦有理由欠備之可議。此因與判斷上訴人是否有詐欺之行
為，以及其詐得之金額為若干攸關，自有調查究明之必要。(二)、
修正前刑法第五十五條所謂之牽連犯，必須二個以上之行為有方
法與結果之關係者，始足構成，亦即必須以犯一罪之方法行為犯
他罪，或以犯一罪之結果行為犯他罪，方有牽連關係之可言。本
件依原判決所記載之事實，上訴人與「天鈴旅行社宜蘭分公司」
及「天將旅行社」負責人林承烈，共同填製之不實會計憑證即代
收轉付收據，如未直接用以列報核銷，詐取出國考察費用，則其
所犯修正前商業會計法第七十一條第一款商業負責人以明知為不
實之事項，而填製會計憑證罪，與利用職務上之機會，詐取財物
罪，二者究竟有何方法與結果之牽連關係，原判決未詳予論述說
明，遽依牽連犯論處，尚有未合。(三)、原判決前揭事實(二)記載認
定，此部分上訴人詐取出國考察費用差額十五萬一千七百元，並
將此金額諭知追繳發還宜蘭縣頭城鎮民代表會。然如依原判決所
列核算明細：350,000元+47,900元-262,000元，所得金額是否應
為十三萬五千九百元，方屬正確。究竟該數額是如何核算得來，
自應予查明。上訴意旨指摘原判決不當，非無理由。按第三審法
院應以第二審判決所確認之事實為判決基礎，刑事訴訟法第三百
九十四條第一項前段定有明文。原判決上述之違背法令，影響於
事實之確定，本院無可據以為裁判，仍應將原判決撤銷，發回原
審法院更為審判。原判決不另為無罪諭知部分，基於審判不可分
之原則，併予發回。
據上論結，應依刑事訴訟法第三百九十七條、第四百零一條，判
決如主文。
中    華    民    國  九十九  年   十二   月    九    日
                      最高法院刑事第一庭
                          審判長法官  董  明  霈  
                                法官  林  茂  雄  
                                法官  張  清  埤  
                                法官  張  祺  祥  
                                法官  陳  春  秋  
本件正本證明與原本無異
                                      書  記  官  
中    華    民    國  九十九  年   十二   月   十三   日
                                                      v

司法院資訊處製作；財團法人民間司法改革基金會備份。
